---
title: "Analisis Exploratorio Proyecto"
format: html
editor: visual
---

# Análisis exploratorio: Violencia Intrafamiliar (2012-2021)

```{r librerias}
library(nortest)
library(plyr)
library(readxl)
library(dplyr)
library(tidyverse)
library(naniar)
```

```{r db}
db2012<- read_excel("Bases de Datos/Datos2012.xlsx")
db2013<- read_excel("Bases de Datos/Datos2013.xlsx")
db2014<- read_excel("Bases de Datos/Datos2014.xlsx")
db2015<- read_excel("Bases de Datos/Datos2015.xlsx")
db2016<- read_excel("Bases de Datos/Datos2016.xlsx")
db2017<- read_excel("Bases de Datos/Datos2017.xlsx")
db2018<- read_excel("Bases de Datos/Datos2018.xlsx")
db2019<- read_excel("Bases de Datos/Datos2019.xls")
db2020<- read_excel("Bases de Datos/Datos2020.xls")
db2021<- read_excel("Bases de Datos/Datos2021.xlsx")
```

## Homogeneidad de las bases de datos

A continuación revisaremos que todas las bases de datos contengan las mismas columnas, y eliminaremos las que tengan algunas que no tengan todas, para que podamos contruir un mejor modelo, y las juntaremos en una sola base de datos

```{r dbColNames}
# clean 2012
dif <- setdiff(colnames(db2012), colnames(db2013))
db2012 <- db2012[ , !names(db2012) %in% dif]

# clean 2013-2021

dif <- setdiff(colnames(db2013), colnames(db2012))
db2013 <- db2013[ , !names(db2013) %in% dif]

dif <- setdiff(colnames(db2014), colnames(db2012))
db2014 <- db2014[ , !names(db2014) %in% dif]

dif <- setdiff(colnames(db2015), colnames(db2012))
db2015 <- db2015[ , !names(db2015) %in% dif]

dif <- setdiff(colnames(db2016), colnames(db2012))
db2016 <- db2016[ , !names(db2016) %in% dif]

dif <- setdiff(colnames(db2017), colnames(db2012))
db2017 <- db2017[ , !names(db2017) %in% dif]

dif <- setdiff(colnames(db2018), colnames(db2012))
db2018 <- db2018[ , !names(db2018) %in% dif]

dif <- setdiff(colnames(db2019), colnames(db2012))
db2019 <- db2019[ , !names(db2019) %in% dif]

dif <- setdiff(colnames(db2020), colnames(db2012))
db2020 <- db2020[ , !names(db2020) %in% dif]

dif <- setdiff(colnames(db2021), colnames(db2012))
db2021 <- db2021[ , !names(db2021) %in% dif]

# Join df
db12_21 <- rbind(db2012, db2013, db2014, db2015, db2016, db2017, db2018, db2019, db2020, db2021)
db12_21 <- db12_21 %>% mutate_at(c('ANO_EMISION', 'MES_EMISION', 'DIA_EMISION', 'VIC_EDAD', 'TOTAL_HIJOS', 'NUM_HIJ_HOM', 'NUM_HIJ_MUJ', 'OTRAS_VICTIMAS', 'VIC_OTRAS_HOM', 'VIC_OTRAS_MUJ', 'VIC_OTRAS_N_OS', 'VIC_OTRAS_N_AS', 'HEC_DIA', 'HEC_MES', 'HEC_ANO', 'AGR_EDAD'), as.numeric)

db12_21 <- db12_21 %>% replace_with_na(replace = list('ANO_EMISION' = 99, 'MES_EMISION' = 99, 'DIA_EMISION' = 99, 'VIC_EDAD' = 99, 'TOTAL_HIJOS' = 99, 'NUM_HIJ_HOM' = 99, 'NUM_HIJ_MUJ' = 99, 'OTRAS_VICTIMAS' = 99, 'VIC_OTRAS_HOM' = 99, 'VIC_OTRAS_MUJ' = 99, 'VIC_OTRAS_N_OS' = 99, 'VIC_OTRAS_N_AS' = 99, 'HEC_DIA' = 99, 'HEC_MES' = 99, 'HEC_ANO' = 99, 'AGR_EDAD' = 99))

```

Procederemos a analizar la base de datos resultante

```{r viewDB}
View(db12_21)
nrow(db12_21) 
ncol(db12_21) 
str(db12_21)

```

## Clasificación de las variables

### Variables cualitativas

-   DEPTO_MCPIO:

-   QUIEN\_ REPORTA

-   VIC_SEXO

-   VIC_ALFAB

-   VIC_ESCOLARIDAD

-   VIC_EST_CIV

-   VIC_GRUPET

-   VIC_NACIONAL

-   VIC_TRABAJA

-   VIC_OCUP

-   VIC_DEDICA

-   VIC_DISC

-   TIPO_DISCAQ

-   VIC_REL_ADR

-   HEC_DEPTOMCPIO

-   HEC_AREA

-   HEC_TIPAGRE

-   HEC_RECUR_DENUN

-   INST_DONDE_DENUNCIO

-   AGR_SEXO

-   AGR_ALFAB

-   AGR_ESCOLARIDAD

-   AGR_EST_CIV

-   AGR_NACIONAL

-   AGR_TRABAJA

-   AGR_OCUP

-   INST_DENUN_HECHO

-   MEDIDAD_SEGURIDAD

-   LEY_APLICABLE

### Variables cuantitativas

-   ANO_EMISION:

-   MES_EMISION

-   DIA_EMISION

-   VIC_EDAD

-   TOTAL_HIJOS

-   NUM_HIJ_HOM

-   NUM_HIJ_MUJ

-   OTRAS_VICTIMAS

-   VIC_OTRAS_HOM

-   VIC_OTRAS_MUJ

-   VIC_OTRAS_N\_OS

-   VIC_OTRAS_N\_AS

-   HEC_DIA

-   HEC_MES

-   HEC_ANO

-   AGR_EDAD

## Resumen de las variables

### Normalidad de variables numéricas

```{r norm_Vic_Edad}
qqnorm(db12_21$VIC_EDAD)
qqline(db12_21$VIC_EDAD)

lillie.test(db12_21$VIC_EDAD)
```

Analizando la gráfica, resulta evidente que la variable no se comporta de forma normal, lo cual se confirma al realizar una prueba de Lilliefors, pues \$\$ \text{p-value} \< 0.05 \implies H_0 \$\$ debe ser rechazada. Por lo tanto, VIC_EDAD no se sigue una distribución normal.

```{r norm_TOTAL_HIJOS}
qqnorm(db12_21$TOTAL_HIJOS)
qqline(db12_21$TOTAL_HIJOS)

lillie.test(db12_21$TOTAL_HIJOS)
```

Analizando la gráfica, resulta evidente que la variable no se comporta de forma normal, lo cual se confirma al realizar una prueba de Lilliefors, pues \$\$ \text{p-value} \< 0.05 \implies H_0 \$\$ debe ser rechazada. Por lo tanto, TOTAL_HIJOS no se sigue una distribución normal.

```{r norm_NUM_HIJ_HOM}
qqnorm(db12_21$NUM_HIJ_HOM)
qqline(db12_21$NUM_HIJ_HOM)

lillie.test(db12_21$NUM_HIJ_HOM)
```

Analizando la gráfica, resulta evidente que la variable no se comporta de forma normal, lo cual se confirma al realizar una prueba de Lilliefors, pues \$\$ \text{p-value} \< 0.05 \implies H_0 \$\$ debe ser rechazada. Por lo tanto, NUM_HIJ_HOM no se sigue una distribución normal.

```{r norm_NUM_HIJ_MUJ}
qqnorm(db12_21$NUM_HIJ_MUJ)
qqline(db12_21$NUM_HIJ_MUJ)

lillie.test(db12_21$NUM_HIJ_MUJ)
```

Analizando la gráfica, resulta evidente que la variable no se comporta de forma normal, lo cual se confirma al realizar una prueba de Lilliefors, pues \$\$ \text{p-value} \< 0.05 \implies H_0 \$\$ debe ser rechazada. Por lo tanto, NUM_HIJ_MUJ no se sigue una distribución normal.

```{r norm_OTRAS_VICTIMAS}
qqnorm(db12_21$OTRAS_VICTIMAS)
qqline(db12_21$OTRAS_VICTIMAS)

lillie.test(db12_21$OTRAS_VICTIMAS)
```

Analizando la gráfica, resulta evidente que la variable no se comporta de forma normal, lo cual se confirma al realizar una prueba de Lilliefors, pues \$\$ \text{p-value} \< 0.05 \implies H_0 \$\$ debe ser rechazada. Por lo tanto, OTRAS_VICTIMAS no se sigue una distribución normal.
