---
title: "Analisis Exploratorio Proyecto"
format: html
editor: visual
---

# Análisis exploratorio: Violencia Intrafamiliar (2012-2021)

```{r librerias}
library(nortest)
library(plyr)
library(readxl)
library(dplyr)
library(tidyverse)
library(naniar)
library(ggcorrplot)
library(patchwork)
library(VarSelLCM)
library(fpc)
library(ggplot2)
```

```{r db}
db2012<- read_excel("Bases de Datos/Datos2012.xlsx")
db2013<- read_excel("Bases de Datos/Datos2013.xlsx")
db2014<- read_excel("Bases de Datos/Datos2014.xlsx")
db2015<- read_excel("Bases de Datos/Datos2015.xlsx")
db2016<- read_excel("Bases de Datos/Datos2016.xlsx")
db2017<- read_excel("Bases de Datos/Datos2017.xlsx")
db2018<- read_excel("Bases de Datos/Datos2018.xlsx")
db2019<- read_excel("Bases de Datos/Datos2019.xls")
db2020<- read_excel("Bases de Datos/Datos2020.xls")
db2021<- read_excel("Bases de Datos/Datos2021.xlsx")
```

## Homogeneidad de las bases de datos

A continuación revisaremos que todas las bases de datos contengan las mismas columnas, y eliminaremos las que tengan algunas que no tengan todas, para que podamos contruir un mejor modelo, y las juntaremos en una sola base de datos

```{r dbColNames}
# clean 2012
dif <- setdiff(colnames(db2012), colnames(db2013))
db2012 <- db2012[ , !names(db2012) %in% dif]

# clean 2013-2021

dif <- setdiff(colnames(db2013), colnames(db2012))
db2013 <- db2013[ , !names(db2013) %in% dif]

dif <- setdiff(colnames(db2014), colnames(db2012))
db2014 <- db2014[ , !names(db2014) %in% dif]

dif <- setdiff(colnames(db2015), colnames(db2012))
db2015 <- db2015[ , !names(db2015) %in% dif]

dif <- setdiff(colnames(db2016), colnames(db2012))
db2016 <- db2016[ , !names(db2016) %in% dif]

dif <- setdiff(colnames(db2017), colnames(db2012))
db2017 <- db2017[ , !names(db2017) %in% dif]

dif <- setdiff(colnames(db2018), colnames(db2012))
db2018 <- db2018[ , !names(db2018) %in% dif]

dif <- setdiff(colnames(db2019), colnames(db2012))
db2019 <- db2019[ , !names(db2019) %in% dif]

dif <- setdiff(colnames(db2020), colnames(db2012))
db2020 <- db2020[ , !names(db2020) %in% dif]

dif <- setdiff(colnames(db2021), colnames(db2012))
db2021 <- db2021[ , !names(db2021) %in% dif]

# Join df
db12_21 <- rbind(db2012, db2013, db2014, db2015, db2016, db2017, db2018, db2019, db2020, db2021)
```

## Clasificación de las variables

### Variables cualitativas

-   DEPTO_MCPIO

-   QUIEN\_ REPORTA

-   VIC_SEXO

-   VIC_ALFAB

-   VIC_ESCOLARIDAD

-   VIC_EST_CIV

-   VIC_GRUPET

-   VIC_NACIONAL

-   VIC_TRABAJA

-   VIC_OCUP

-   VIC_DEDICA

-   VIC_DISC

-   TIPO_DISCAQ

-   VIC_REL_ADR

-   HEC_DEPTOMCPIO

-   HEC_AREA

-   HEC_TIPAGRE

-   HEC_RECUR_DENUN

-   INST_DONDE_DENUNCIO

-   AGR_SEXO

-   AGR_ALFAB

-   AGR_ESCOLARIDAD

-   AGR_EST_CIV

-   AGR_NACIONAL

-   AGR_TRABAJA

-   AGR_OCUP

-   INST_DENUN_HECHO

-   MEDIDAS_SEGURIDAD

-   LEY_APLICABLE

### Variables cuantitativas

-   ANO_EMISION:

-   MES_EMISION

-   DIA_EMISION

-   VIC_EDAD

-   TOTAL_HIJOS

-   NUM_HIJ_HOM

-   NUM_HIJ_MUJ

-   OTRAS_VICTIMAS

-   VIC_OTRAS_HOM

-   VIC_OTRAS_MUJ

-   VIC_OTRAS_N\_OS

-   VIC_OTRAS_N\_AS

-   HEC_DIA

-   HEC_MES

-   HEC_ANO

-   AGR_EDAD

## Alteraciones a las columnas de la base de datos

Para garantizar que las acciones a relizar con la base de datos sean exitosas, es necesario relizar algunas modificaciones, las cuales se listan enseguida:

-   Cambiar los NA's de MEDIDAS_SEGURIDAD y LEY_APLICABLE por una nueva variable la cual representará los casos no procesados, ya estas dos variables deben ser llenadas por el estado.

-   Asegurarse que las variables cuantitativas posean un tipo de dato numérico.

-   Cambiar los "Ignorado" de las variables cuantitativas por NA's

-   Convertir a factores las variables cualitativas

Los "Ignorado" de las variables cualitativas no serán cambiados por NA's, pues, al ser una base de datos que representa un proceso para la toma de decisiones, omitir alguna casilla del formulario podría alterar la decisión final del juez.

```{r alteraciones}
db12_21 <- db12_21 %>% mutate_at(c('MEDIDAS_SEGURIDAD', 'LEY_APLICABLE'), ~replace_na(., 10))

db12_21 <- db12_21 %>% mutate_at(c('ANO_EMISION', 'MES_EMISION', 'DIA_EMISION', 'VIC_EDAD', 'TOTAL_HIJOS', 'NUM_HIJ_HOM', 'NUM_HIJ_MUJ', 'OTRAS_VICTIMAS', 'VIC_OTRAS_HOM', 'VIC_OTRAS_MUJ', 'VIC_OTRAS_N_OS', 'VIC_OTRAS_N_AS', 'HEC_DIA', 'HEC_MES', 'HEC_ANO', 'AGR_EDAD'), as.numeric)

db12_21 <- db12_21 %>% replace_with_na(replace = list('ANO_EMISION' = 99, 'MES_EMISION' = 99, 'DIA_EMISION' = 99, 'VIC_EDAD' = 99, 'TOTAL_HIJOS' = 99, 'NUM_HIJ_HOM' = 99, 'NUM_HIJ_MUJ' = 99, 'OTRAS_VICTIMAS' = 99, 'VIC_OTRAS_HOM' = 99, 'VIC_OTRAS_MUJ' = 99, 'VIC_OTRAS_N_OS' = 99, 'VIC_OTRAS_N_AS' = 99, 'HEC_DIA' = 99, 'HEC_MES' = 99, 'HEC_ANO' = 9999, 'AGR_EDAD' = 99))

db12_21 <- db12_21 %>% mutate_at(c('DEPTO_MCPIO', 'QUIEN_REPORTA', 'VIC_SEXO', 'VIC_ALFAB', 'VIC_ESCOLARIDAD', 'VIC_EST_CIV', 'VIC_GRUPET', 'VIC_NACIONAL', 'VIC_TRABAJA', 'VIC_OCUP', 'VIC_DEDICA', 'VIC_DISC', 'TIPO_DISCAQ', 'VIC_REL_AGR', 'HEC_DEPTOMCPIO', 'HEC_AREA', 'HEC_TIPAGRE', 'HEC_RECUR_DENUN', 'INST_DONDE_DENUNCIO', 'AGR_SEXO', 'AGR_ALFAB', 'AGR_ESCOLARIDAD', 'AGR_EST_CIV', 'AGR_NACIONAL', 'AGR_TRABAJA', 'AGR_OCUP', 'INST_DENUN_HECHO', 'MEDIDAS_SEGURIDAD', 'LEY_APLICABLE'), as.factor)
```

Procederemos a analizar la base de datos resultante

```{r viewDB}
View(db12_21)
nrow(db12_21) 
ncol(db12_21) 
str(db12_21)
```

## Resumen de las variables

### Normalidad de variables numéricas

```{r norm_Vic_Edad}
qqnorm(db12_21$VIC_EDAD)
qqline(db12_21$VIC_EDAD)

lillie.test(db12_21$VIC_EDAD)
```

Analizando la gráfica, resulta evidente que la variable no se comporta de forma normal, lo cual se confirma al realizar una prueba de Lilliefors, pues \$\$ \text{p-value} \< 0.05 \implies H_0 \$\$ debe ser rechazada. Por lo tanto, VIC_EDAD no se sigue una distribución normal.

```{r norm_TOTAL_HIJOS}
qqnorm(db12_21$TOTAL_HIJOS)
qqline(db12_21$TOTAL_HIJOS)

lillie.test(db12_21$TOTAL_HIJOS)
```

Analizando la gráfica, resulta evidente que la variable no se comporta de forma normal, lo cual se confirma al realizar una prueba de Lilliefors, pues \$\$ \text{p-value} \< 0.05 \implies H_0 \$\$ debe ser rechazada. Por lo tanto, TOTAL_HIJOS no se sigue una distribución normal.

```{r norm_NUM_HIJ_HOM}
qqnorm(db12_21$NUM_HIJ_HOM)
qqline(db12_21$NUM_HIJ_HOM)

lillie.test(db12_21$NUM_HIJ_HOM)
```

Analizando la gráfica, resulta evidente que la variable no se comporta de forma normal, lo cual se confirma al realizar una prueba de Lilliefors, pues \$\$ \text{p-value} \< 0.05 \implies H_0 \$\$ debe ser rechazada. Por lo tanto, NUM_HIJ_HOM no se sigue una distribución normal.

```{r norm_NUM_HIJ_MUJ}
qqnorm(db12_21$NUM_HIJ_MUJ)
qqline(db12_21$NUM_HIJ_MUJ)

lillie.test(db12_21$NUM_HIJ_MUJ)
```

Analizando la gráfica, resulta evidente que la variable no se comporta de forma normal, lo cual se confirma al realizar una prueba de Lilliefors, pues \$\$ \text{p-value} \< 0.05 \implies H_0 \$\$ debe ser rechazada. Por lo tanto, NUM_HIJ_MUJ no se sigue una distribución normal.

```{r norm_OTRAS_VICTIMAS}
qqnorm(db12_21$OTRAS_VICTIMAS)
qqline(db12_21$OTRAS_VICTIMAS)

lillie.test(db12_21$OTRAS_VICTIMAS)
```

Analizando la gráfica, resulta evidente que la variable no se comporta de forma normal, lo cual se confirma al realizar una prueba de Lilliefors, pues \$\$ \text{p-value} \< 0.05 \implies H_0 \$\$ debe ser rechazada. Por lo tanto, OTRAS_VICTIMAS no se sigue una distribución normal.

```{r norm_VIC_OTRAS_HOM}
qqnorm(db12_21$VIC_OTRAS_HOM)
qqline(db12_21$VIC_OTRAS_HOM)

lillie.test(db12_21$VIC_OTRAS_HOM)
```

Analizando la gráfica, resulta evidente que la variable no se comporta de forma normal, lo cual se confirma al realizar una prueba de Lilliefors, pues \$\$ \text{p-value} \< 0.05 \implies H_0 \$\$ debe ser rechazada. Por lo tanto, VIC_OTRAS_HOM no se sigue una distribución normal.

```{r norm_VIC_OTRAS_MUJ}
qqnorm(db12_21$VIC_OTRAS_MUJ)
qqline(db12_21$VIC_OTRAS_MUJ)

lillie.test(db12_21$VIC_OTRAS_MUJ)
```

Analizando la gráfica, resulta evidente que la variable no se comporta de forma normal, lo cual se confirma al realizar una prueba de Lilliefors, pues \$\$ \text{p-value} \< 0.05 \implies H_0 \$\$ debe ser rechazada. Por lo tanto, VIC_OTRAS_MUJ no se sigue una distribución normal.

```{r norm_VIC_OTRAS_N_OS}
qqnorm(db12_21$VIC_OTRAS_N_OS)
qqline(db12_21$VIC_OTRAS_N_OS)

lillie.test(db12_21$VIC_OTRAS_N_OS)
```

Analizando la gráfica, resulta evidente que la variable no se comporta de forma normal, lo cual se confirma al realizar una prueba de Lilliefors, pues \$\$ \text{p-value} \< 0.05 \implies H_0 \$\$ debe ser rechazada. Por lo tanto, VIC_OTRAS_N\_OS no se sigue una distribución normal.

```{r norm_VIC_OTRAS_N_AS}
qqnorm(db12_21$VIC_OTRAS_N_AS)
qqline(db12_21$VIC_OTRAS_N_AS)

lillie.test(db12_21$VIC_OTRAS_N_AS)
```

Analizando la gráfica, resulta evidente que la variable no se comporta de forma normal, lo cual se confirma al realizar una prueba de Lilliefors, pues \$\$ \text{p-value} \< 0.05 \implies H_0 \$\$ debe ser rechazada. Por lo tanto, VIC_OTRAS_N\_AS no se sigue una distribución normal.

```{r norm_HEC_DIA}
qqnorm(db12_21$HEC_DIA)
qqline(db12_21$HEC_DIA)

lillie.test(db12_21$HEC_DIA)
```

Analizando la gráfica, resulta evidente que la variable no se comporta de forma normal, lo cual se confirma al realizar una prueba de Lilliefors, pues \$\$ \text{p-value} \< 0.05 \implies H_0 \$\$ debe ser rechazada. Por lo tanto, HEC_DIA no se sigue una distribución normal.

```{r norm_HEC_MES}
qqnorm(db12_21$HEC_MES)
qqline(db12_21$HEC_MES)

lillie.test(db12_21$HEC_MES)
```

Analizando la gráfica, resulta evidente que la variable no se comporta de forma normal, lo cual se confirma al realizar una prueba de Lilliefors, pues \$\$ \text{p-value} \< 0.05 \implies H_0 \$\$ debe ser rechazada. Por lo tanto, HEC_MES no se sigue una distribución normal.

```{r norm_HEC_ANO}
qqnorm(db12_21$HEC_ANO)
qqline(db12_21$HEC_ANO)

lillie.test(db12_21$HEC_ANO)
```

Analizando la gráfica, resulta evidente que la variable no se comporta de forma normal, lo cual se confirma al realizar una prueba de Lilliefors, pues \$\$ \text{p-value} \< 0.05 \implies H_0 \$\$ debe ser rechazada. Por lo tanto, HEC_ANO no se sigue una distribución normal.

```{r norm_AGR_EDAD}
qqnorm(db12_21$AGR_EDAD)
qqline(db12_21$AGR_EDAD)

lillie.test(db12_21$AGR_EDAD)
```

Analizando la gráfica, resulta evidente que la variable no se comporta de forma normal, lo cual se confirma al realizar una prueba de Lilliefors, pues \$\$ \text{p-value} \< 0.05 \implies H_0 \$\$ debe ser rechazada. Por lo tanto, AGR_EDAD no se sigue una distribución normal.

### Tablas de frecuencia

#### DEPTO_MCPIO

```{r freq_DEPTO_MCPIO}
db12_21 %>% count(DEPTO_MCPIO)
```

#### QUIEN_REPORTA

```{r freq_QUIEN_REPORTA}
db12_21 %>% count(QUIEN_REPORTA)
```

#### VIC_SEXO

```{r freq_VIC_SEXO}
db12_21 %>% count(VIC_SEXO)
```

#### VIC_ALFAB

```{r freq_VIC_ALFAB}
db12_21 %>% count(VIC_ALFAB)
```

#### VIC_ESCOLARIDAD

```{r freq_VIC_ESCOLARIDAD}
db12_21 %>% count(VIC_ESCOLARIDAD)
```

#### VIC_EST_CIV

```{r freq_VIC_EST_CIV}
db12_21 %>% count(VIC_EST_CIV)
```

#### VIC_GRUPET

```{r freq_VIC_GRUPET}
db12_21 %>% count(VIC_GRUPET)
```

#### VIC_NACIONAL

```{r freq_VIC_NACIONAL}
db12_21 %>% count(VIC_NACIONAL)
```

#### VIC_TRABAJA

```{r freq_VIC_TRABAJA}
db12_21 %>% count(VIC_TRABAJA)
```

#### VIC_OCUP

```{r freq_VIC_OCUP}
db12_21 %>% count(VIC_OCUP)
```

#### VIC_DEDICA

```{r freq_VIC_DEDICA}
db12_21 %>% count(VIC_DEDICA)
```

#### VIC_DISC

```{r freq_VIC_DISC}
db12_21 %>% count(VIC_DISC)
```

#### TIPO_DISCAQ

```{r freq_TIPO_DISCAQ}
db12_21 %>% count(TIPO_DISCAQ)
```

#### VIC_REL_AGR

```{r freq_VIC_REL_AGR}
db12_21 %>% count(VIC_REL_AGR)
```

#### HEC_DEPTOMCPIO

```{r freq_HEC_DEPTOMCPIO}
db12_21 %>% count(HEC_DEPTOMCPIO)
```

#### HEC_AREA

```{r freq_HEC_AREA}
db12_21 %>% count(HEC_AREA)
```

#### HEC_TIPAGRE

```{r freq_HEC_TIPAGRE}
db12_21 %>% count(HEC_TIPAGRE)
```

#### HEC_RECUR_DENUN

```{r freq_HEC_RECUR_DENUN}
db12_21 %>% count(HEC_RECUR_DENUN)
```

#### INST_DONDE_DENUNCIO

```{r freq_INST_DONDE_DENUNCIO}
db12_21 %>% count(INST_DONDE_DENUNCIO)
```

#### AGR_SEXO

```{r freq_AGR_SEXO}
db12_21 %>% count(AGR_SEXO)
```

#### AGR_ALFAB

```{r freq_AGR_ALFAB}
db12_21 %>% count(AGR_ALFAB)
```

#### AGR_ESCOLARIDAD

```{r freq_AGR_ESCOLARIDAD}
db12_21 %>% count(AGR_ESCOLARIDAD)
```

#### AGR_EST_CIV

```{r freq_AGR_EST_CIV}
db12_21 %>% count(AGR_EST_CIV)
```

#### AGR_NACIONAL

```{r freq_AGR_NACIONAL}
db12_21 %>% count(AGR_NACIONAL)
```

#### AGR_TRABAJA

```{r freq_AGR_TRABAJA}
db12_21 %>% count(AGR_TRABAJA)
```

#### AGR_OCUP

```{r freq_AGR_OCUP}
db12_21 %>% count(AGR_OCUP)
```

#### INST_DENUN_HECHO

```{r freq_INST_DENUN_HECHO}
db12_21 %>% count(INST_DENUN_HECHO)
```

#### MEDIDAS_SEGURIDAD

```{r freq_MEDIDAS_SEGURIDAD}
db12_21 %>% count(MEDIDAS_SEGURIDAD)
```

#### LEY_APLICABLE

```{r freq_LEY_APLICABLE}
db12_21 %>% count(LEY_APLICABLE)
```

## Nuevos datos

Debido a la cantidad de NA's que presentan las columnas VIC_OCUP, TIPO_DISCAQ e INST_DONDE_DENUNCIO, estas serán retiradas del df para asegurar una cantidad de datos significativa.

```{r nuevoDF}
db12_21 <- db12_21[, -c(18, 20, 34)]
```

## Correlacion de los datos

```{r}
corelacion<- cor(apply(db12_21,2,function(x) as.numeric(as.character(x))))
ggcorrplot(corelacion, type = "lower",
     outline.col = "white")
```

como podemos ver, hay la mayoria de variables no tiene correlacion alguna con otras, o al menos no una significativa, la variables que ya tienen una corelacion que vale la pena mencionar, mas es muy baja aun son relaciones como agr-alfab con agr-trabaja o agr escolaridad con un nivel de correlacion de 0.37 y 0.4 respectivamente

ahora, las correlaciones mas grandes son las de hect-deptomcpio con deptomcpio, con 0.8 y vic-sexo con agr-sexo, con -0.56, esta primera no nos dice mucho, solo que la violencia suele ocurrir en el lugar donde la gente vive, a cambio la otra nos puede estar indicando que la violencia es hacia el sexo opuesto.

al final, la correlacion directa entre las variables no es para nada significativa, por lo que se descarta la idea de realizar una regresión lineal como modelo de predicción

### Graficos Exploratorios

```{r graphs}
#cate>cual>medidas
#num>cuan>num_hij
g1 <- ggplot(data = db12_21, aes(x=NUM_HIJ_HOM))+geom_density()+labs(title = "Hijos Hombres", x="Numero de hijos hombres")+theme_minimal()
g2 <- ggplot(data = db12_21, aes(x=NUM_HIJ_HOM, fill=MEDIDAS_SEGURIDAD))+geom_density(alpha=0.4)+xlab("Numero hijos hombres y medidas de seguridad")+theme_minimal()
g1 + g2

g3 <- ggplot(data = db12_21, aes(x=NUM_HIJ_MUJ))+geom_density()+labs(title = "Hijas Mujeres", x="Numero de hijas mujeres")+theme_minimal()
g4 <- ggplot(data = db12_21, aes(x=NUM_HIJ_MUJ, fill=MEDIDAS_SEGURIDAD))+geom_density(alpha=0.4)+xlab("Numero hijas mujeres y medidas de seguridad")+theme_minimal()
g3 + g4

g5 <- ggplot(data = db12_21, aes(x=MES_EMISION))+geom_density()+labs(title = "Meses donde se hicieron denuncias", x="Mes")+theme_minimal()
g6 <- ggplot(data = db12_21, aes(x=MES_EMISION, fill=MEDIDAS_SEGURIDAD))+geom_density(alpha=0.4)+xlab("Mes de denuncia y medidas de seguridad")+theme_minimal()
g5 + g6
```

```{r graphs}
ggplot(db12_21, aes(x=VIC_TRABAJA, y=MEDIDAS_SEGURIDAD, fill=MEDIDAS_SEGURIDAD))+geom_bar(stat ="identity")+labs(title = "Victimas que trabajan", x="Victimas", y="Medidas tomadas")+theme_minimal()
ggplot(db12_21, aes(x=VIC_ESCOLARIDAD, y=MEDIDAS_SEGURIDAD, fill=MEDIDAS_SEGURIDAD))+geom_bar(stat ="identity")+labs(title = "Victimas que estudian", x="Victimas", y="Medidas tomadas")+theme_minimal()
ggplot(db12_21, aes(x=VIC_EST_CIV, y=MEDIDAS_SEGURIDAD, fill=MEDIDAS_SEGURIDAD))+geom_bar(stat ="identity")+labs(title = "Estado civil de las victimas", x="Victimas", y="Medidas tomadas")+theme_minimal()

```

1 -\> otorgadas 2 -\> no otorgadas 9 -\> sin respuesta 10 -\> no procesado

## Clustering

### Gráfica de codo

```{r wss}
db12_21Num  <- dplyr::mutate_if(db12_21, is.numeric, scale)
db12_21NoNa <- na.omit(db12_21Num)
wss <- 0
for (i in 1:10) {
  wss[i] <- sum(kmeans(db12_21NoNa, centers = i)$withins)
}

plot(1:10, wss, type = 'b', xlab = 'Cantidad de grupos', ylab = 'WSS')
```

```{r clusters}
km <- kmeans(db12_21NoNa, 3 , iter.max = 1000)
db12_21NoNa$grupo <- km$cluster

```

```{r}
km2 <- kmeans(db12_21NoNa, 4 , iter.max = 1000)
db12_21NoNa$grupo2 <- km2$cluster
```
